【裁判字號】    95,台上,2977
【裁判日期】    950601
【裁判案由】    妨害公務因而致公務員於死等罪
【裁判全文】
最高法院刑事判決            九十五年度台上字第二九七七號
    上  訴  人  甲○○
                        1在.
上列上訴人因妨害公務因而致公務員於死等罪案件，不服台灣高
等法院高雄分院中華民國九十五年三月二十八日第二審更審判決
（九十四年度上重更(一)字第二六號，起訴案號：台灣高雄地方法
院檢察署九十三年度偵字第三六八七、三八八五、四九六五號）
，提起上訴，本院判決如下：
    主  文
上訴駁回。
    理  由
一妨害公務因而致公務員於死部分
本件原判決認定：緣行政院海岸巡防署南部機動查緝隊員警陳世
崇、高雄市政府警察局新興分局員警方照仁等人，於民國九十三
年二月十一日下午，在高雄市○○○路一九四號九樓之二，查獲
顏秋煌持有毒品案，顏秋煌供出毒品係向上訴人甲○○購買，且
上訴人不久將會駕駛白色小客車前來約定地點高雄市○○○路與
復興一路口附近，司法警察陳世崇、方照仁（均著便服）等人依
刑事訴訟法第二百三十一條第二項規定為偵查上訴人涉嫌販賣毒
品罪嫌，乃帶同顏秋煌在上開約定地點附近埋伏，上訴人於九十
三年二月十一日下午六時四十六分許，駕駛車牌號碼ＺＫ－四三
四二號自用小客車搭載羅君怡（另經檢察官不起訴處分），將車
停在高雄市○○○路一九二號前路旁，陳世崇經向顏秋煌確認係
上訴人前來無誤後，乃將所騎機車停放在上訴人所駛小客車前，
並與方照仁分別至該小客車前座二旁，對上訴人、羅君怡表明警
察身份臨檢查案，且於該自小客車前座左、右車門開啟後，緊靠
車門內側執行偵查犯罪職務，上訴人為拒警查案，基於妨害公務
、普通傷害之犯意，於員警陳世崇、方照仁依法執行偵查犯罪職
務時，因心虛急欲駕車脫逃，陳、方二員見狀立即抓住車門，上
訴人主觀上雖無其將車倒退急速迴轉前行逃逸，將有使陳世崇、
方照仁二員倒地受傷死亡之預見，然客觀上能預見施以乘隙倒車
後退急速迴轉前行逃逸，將會造成執行公務司法警察倒地身體、
頭部受傷致死之結果，乃竟對員警陳世崇、方照仁施以乘隙倒車
後退急速迴轉甩脫之強暴，陳世崇一時應變不及抓住右車門內側
把手後，因車輛倒退迴轉而被拋摔到車外落地致受有左膝挫傷、
破皮裂傷（４〤２公分）、左肩挫傷之傷害（傷害部分未據告訴
）；在駕駛座旁之方照仁先被上訴人倒車衝撞倒地，馬上起身抓
住方向盤，上訴人為接續甩脫方照仁，即時加速以時速四、五十
公里之速度前進，並於路面上急速迴轉，且以左腳踹踢方照仁身
體，方照仁不堪上訴人的踹踢及高速下車門的撞擊而拋摔在地，
上訴人即急速往高雄市○○○路由西向東方向行駛逃逸，方照仁
則因拋摔在地導致頭部外傷併顱內出血、顱骨骨折、嚴重腦水腫
，經送往高雄醫學大學附設中和紀念醫院急救，延至同年月十四
日上午六時五十分許仍因傷重不治死亡。嗣於同年月十五日凌晨
零時許，上訴人與顏雲旋、林衍華三人，共乘車牌號碼ＶＫ－八
六九０號自用小客車，途經高雄市新興區○○○路與自強路口時
，為警查獲等情。係以上開事實，關於程序部分，以上訴人於原
審前審雖抗辯警詢遭警刑求，主張其於九十三年二月十五日警詢
自白非出於任意性云云。然經證人即製作上訴人警詢筆錄之偵查
員許拋於原審前審到庭結證稱：製作筆錄時上訴人在大同醫院就
醫，由伊前往主導訊問，另由同仁記錄，當時上訴人委任律師始
終在場，警方並無對其刑求等語；復經原審前審當庭勘驗上訴人
當日警詢錄音帶結果，其答詢語氣平和、暢順，錄音內容與筆錄
記載大致相符等情（見原審上重訴卷第九七、九八、一０三頁）
；且上訴人警詢時，上訴人之選任辯護人吳忠諺律師始終在場，
並在筆錄始末均簽名見證，有該警詢筆錄可按，足認上訴人警詢
筆錄係出於任意性。至上訴人先前遭警圍捕，逃逸中遭警依法開
槍擊中雙腳受傷，乃警方執行逕行拘提是否必要或過當，並不涉
及詢問被告之問題，自不能執為警方詢問上訴人施強暴之事由。
上訴人抗辯其警詢自白欠缺任意性云云，不足採信。又被告以外
之人（包括證人、鑑定人、告訴人、被害人及共同被告等）於審
判外之言詞或書面陳述，除法律有規定者外，不得作為證據，刑
事訴訟法第一百五十九條第一項固定有明文。然如當事人於審判
程序同意作為證據，法院審酌該言詞或書面陳述作成時之情況，
認為適當者，亦得為證據。復當事人、代理人或辯護人於法院調
查證據時，知有同法第一百五十九條第一項不得為證據之情形，
而未於言詞辯論終結前聲明異議者，視為有前項之同意，該法第
一百五十九條之五亦有明文規定。本案經原審於九十五年一月九
日行準備程序，就檢察官所適用之證人（包括陳世崇、顏雲旋、
顏秋煌、羅君怡等人）證詞其證據能力訊以有何意見，上訴人答
稱：「沒有意見」，雖上訴人之選任辯護人於是日提出之聲請調
查證據清單，就證人顏秋煌在警詢時之陳述，以顏秋煌因施用毒
品違反毒品危害防制條例案移送檢察官偵查時，即曾向檢察官陳
明遭警非法刑求取供，請求驗傷，而主張顏秋煌在警詢時之陳述
無證據能力，並請求調閱顏秋煌該施用毒品案卷；經原審向台灣
高雄地方法院檢察署調閱該署九十三年度毒偵字第八二七號顏秋
煌違反毒品危害防制條例案卷，查顏秋煌於九十三年二月十二日
檢察官偵訊時，並未向檢察官陳明有遭警刑求逼供，請求驗傷之
情事（見九十三年度毒偵字第八二七號卷第十八頁），上訴人於
原審九十五年三月十四日審理時，就證人陳世崇、顏秋煌、顏雲
旋、羅君怡等人於警詢時之陳述或檢察官偵查時經具結之證述，
雖表示並不實在，但對其證據能力則無何異議。原審審酌該等證
人於警詢及偵查時筆錄作成之情況，並無非法取供之情形，且為
證明犯罪事實所必要，認為均有證據能力。又關於實體部分，經
訊據上訴人雖矢口否認有妨害公務致人於死之犯行，辯稱：伊於
九十三年二月十一日下午六時四十六分許，開車停放於高雄市○
○○路一九二號前，方照仁及陳世崇前來，分別打開伊車前面左
右車門，且一打開車門就要拿伊放在駕駛座旁之皮包，因他們二
人均著便衣，且未出示證件表明警員身分，伊以為他們是要搶劫
，情急下開車離去，伊並未腳踢方照仁，並無妨害公務之犯意，
方照仁摔落地上受傷致死非伊所能預見云云。但查證人顏秋煌於
九十三年二月十一日下午三時許，為警在其高雄市新興區○○○
路一九四號九樓之二住處，查獲其吸食持有毒品，經其供出毒品
來源及當天與上訴人約定見面之地點後，警方為追查毒品上線，
乃依顏秋煌所述地點前往該處埋伏等事實，除據證人顏秋煌於警
詢時供明外，並經證人陳世崇於原審審理時證述綦詳；按「警察
、憲兵或依法令關於特定事項得行使司法警察之職權者，為司法
警察，應受檢察官或司法警察官之命令偵查犯罪」、「司法警察
知有犯罪嫌疑者，應即開始調查，並將調查之情形報告該管檢察
官或司法警察官」，刑事訴訟法第二百三十一條第一、二項定有
明文。查證人陳世崇（即行政院海岸巡防署南部地區巡防局查緝
員）於檢察官偵查中結證稱：我會同高雄市政府警察局新興分局
小隊長許金福、偵查員方照仁、董禎江共四人，先查獲到顏秋煌
持有毒品，顏秋煌供出毒品來源自綽號「佳來仔」，且「佳來仔
」下午會開一部白色小客車，來到八德一路與復興一路口附近中
日超商或遊藝場前，我們在該地點部署，於當日下午六時三十分
許，發現一輛白色小客車果真停在八德一路上的遊藝場前，我騎
機車停放在該白色小客車前，方照仁由車後至駕駛座旁，當場敲
車門並出示警察證件，向甲○○表示臨檢，我看到甲○○的車門
打開，我走到乘客座旁，將車門打開，我請乘客（羅君怡）將證
件拿出來，她要拿證件時，把安全帶拿掉，將手伸到車子排擋處
，我怕危險叫她不要動，我看到甲○○的手已放到排檔處，車子
開始急速倒退，當時我與方照仁均站在車子二側車門與駕駛座之
間等語；其於原審審理時仍為相同之陳述，佐以證人顏秋煌遭警
查獲毒品案後，曾供出毒品來源係向上訴人購買，且上訴人於警
詢中亦坦承當時駕車在八德一路與復興一路口等顏秋煌拿毒品，
遭警盤查等情。足認本件行政院海岸巡防署南部機動查緝隊員警
陳世崇、高雄市政府警察局新興分局刑事偵查員方照仁（均為司
法警察），因事先查獲顏秋煌毒品案，顏某供出毒品來源自上訴
人，且上訴人不久即將現身從事毒品交易，情況急迫，陳世崇、
方照仁等人依刑事訴訟法第二百三十一條第二項之規定，為偵查
上訴人涉嫌販賣毒品犯罪，而在上訴人將與證人顏秋煌毒品交易
地點附近埋伏，渠等上開對上訴人以臨檢為名義，行偵查犯罪之
行為，自應認係依據法令從事偵查犯罪之職務行為。又上訴人於
警詢時已自白稱：「警方開我車門時出示證件告訴我是警方人員
，我就拒絕盤查，即加速車子在原地打轉想摔落警察人員」等語
（見警卷(二)第十九頁），於檢察官聲請羈押第一審法院訊問時仍
供承：伊在八德一路遇警臨檢確有逃逸，當時有二位警員抓住車
門，伊一時心虛，將車急速迴轉，有用腳踢警員等語（見聲羈字
第一０二號卷第五頁），核與證人陳世崇於檢察官偵訊時證稱：
「方照仁從白色小客車後方走到駕駛座旁，並出示證件，向甲○
○表示要臨檢，我看到甲○○的車門打開，我走到乘客座，要將
車門打開，我請乘客（即羅君怡）將證件拿出來，她要拿證件時
，她要把安全帶拿掉，將手要伸到車子的排檔處，我怕危險，我
叫她不要動，我看到甲○○的手已放在排檔處，車子開始急速倒
退」、「我說警察要臨檢，羅君怡說好，要拿證件出來，轉身要
拿時，我怕危險才又叫不要動」、「（問：是否先表明身份？）
是，我當時站在車頭的位置，方照仁拿出他的皮夾表明自己是警
察，甲○○準備拿出證件受檢」等語（見九十三偵三五六七號卷
第十四、十五頁）大致相符，證人陳世崇於原審審理時仍為相同
之證述，足認上訴人當時已知悉員警執行臨檢為名義之偵查犯罪
查案勤務，上訴人嗣於第一審及原審歷次審理時改稱「被害人（
指方照仁）當時並沒有表明警察身份，被害人一開始就叫我拿皮
包給他，我以為他是搶匪、歹徒」等語，與其警詢、檢察官聲請
羈押時在第一審法院之自白及證人陳世崇所述不同，且上訴人倘
不知方照仁警察身份查案，豈會未出言詢問來人身份即趁機倒車
迴轉甩人？足見上訴人所辯顯係卸責之詞，不足採信。復上訴人
於警詢時亦自白稱：「警方開我車門時拿出證件告訴我是警方人
員，我就拒絕盤查，即加速車子在原地打轉想摔落警察人員，在
原地打轉……，當警察人員掉落地上時，我就由八德一路又轉七
賢路逃逸」、「我沒有說撞死你，我是以左腳踹警察身體及用左
手推警察人員欲使他掉落，我當時車速五十公里左右，並急速旋
轉」等語不諱（見警卷(二)第十九頁），又於第一審審理時供承：
「我甩尾的目的就是為了要擺脫他們兩個警察，當時他們兩個在
車門邊，手伸進去……；車子在行進當中，我知道方照仁在我駕
駛座這邊，手還伸進來。當時車速約四、五十公里，我車子甩尾
，目的就是要讓方照仁脫離我的車子，……是我甩尾的時候，他
掉下去的。」等語（見第一審卷第七頁），經核與證人陳世崇於
檢察官偵查中結證稱：「方照仁與我均站在車子二側車門與駕駛
座之間，之後聽到方照仁喊『停車』，我跟著車子跑，聽到車子
磨地聲，車子很快做甩尾的動作，我被車甩出後，有幾秒我意識
不是很清楚，當我有意識時，看見車子要往民族路跑，方照仁踩
在車子駕駛座上，他的手伸進車裡，當時車子車速很快」等語（
見偵字第三八八五號卷第十九頁）大致相符，並有上訴人於員警
陳世崇、方照仁執行偵查犯罪時，以倒車後退急速迴轉甩脫之強
暴方式妨害員警執行公務，而於九十三年二月十一日十八時四十
六分許，在八德一路與復興一路口所設監視器之翻拍照片八張在
卷可稽（見警卷(二)第二一頁），並經第一審及原審當庭勘驗案發
錄影帶可按，足認上訴人有對依法執行偵查犯罪職務之陳世崇、
方照仁，施以乘隙倒車後退急速迴轉甩脫之強暴，致使陳世崇一
時應變不及抓住右車門內側把手後，因車輛倒退迴轉而被拋摔到
車外落地受傷；另使在駕駛座旁之方照仁先遭上訴人倒車衝撞倒
地，馬上起身抓住方向盤，上訴人為接續甩脫方照仁，即時加速
以時速四、五十公里前進，並於路面上急速迴轉，且以左腳踹踢
方照仁身體，致使方照仁不堪上訴人的踹踢及瞬間高速下車門的
撞擊而拋摔在地之犯行明確，上訴人事後辯稱：未曾以左腳踹踢
方照仁身體云云，自非可採。又被害人方照仁因上訴人倒車後接
續急速行駛並迴轉踢擊而甩落地面妨害公務，致頭部外傷併顱內
出血、顱骨骨折、嚴重腦水腫，經送往高雄醫學大學附設中和紀
念醫院急救，於九十三年二月十四日上午六時五十分許不治死亡
之結果，有高雄市政府警察局新興分局相驗案件初步調查報告表
、高雄醫學院附設中和紀念醫院疑非病死病例摘要報告表、檢察
官相驗筆錄、相驗屍體證明書、驗斷書、相驗報告書、方照仁死
亡相驗照片四張附卷可稽，方照仁之死亡結果與上訴人之倒車後
接續高速行駛並迴轉遭踢之行為間，顯有相當因果關係。而上訴
人對站立於小客車前座旁，緊靠車門內側並緊抓車子執行職務之
方照仁，施以乘隙倒車後退急速迴轉前行並踹踢逃逸，客觀上應
能預見將會造成方照仁身體倒地、頭部受傷致死之結果，以上訴
人與被害人方照仁彼此素不相識並無仇怨，偶因查案相遇，上訴
人為拒查案，一時心虛駕車脫逃，並以腳踹擊緊抓車子之方照仁
，本意應僅求脫免遭警查獲情急之舉，且其認為將車倒退急速迴
轉甩脫，警員應知難而放手任其駕車離去，尚難認上訴人主觀上
即有致方照仁於死之動機，其於原審前審審理中亦僅坦承有傷害
之認識。應認上訴人係本於妨害公務或傷害之故意致被害人方照
仁受有前開傷害，主觀上並無置人於死之犯意。但客觀上其對所
為可能造成被害人方照仁死亡之結果應能預見，自應負此妨害公
務傷害致生死亡之加重結果責任。上訴人對於公務員依法執行職
務時，施強暴因而致公務員死亡之犯行堪以認定，為原判決依憑
之證據及認定之理由，並指駁上訴人之辯解。核上訴人此部分犯
行，係犯刑法第一百三十五條第三項前段之妨害公務因而致公務
員於死罪，及刑法第二百七十七條第二項前段之傷害致人於死罪
（起訴事實已載，但漏引此法條）。上訴人此部分一行為侵害私
人及國家不同法益，為想像競合犯，應從一重依妨害公務因而致
公務員於死罪處斷。公訴意旨雖認上訴人所犯係刑法第一百三十
五條第三項之妨害公務致公務員於死罪，惟第一審公訴檢察官已
當庭變更起訴法條為刑法第二百七十一條第一項之罪（見第一審
九十三重訴第五五號卷第四七頁），仍應變更起訴法條。至第一
審公訴檢察官就上訴人此部分行為，認係犯刑法第一百三十五條
第一項妨害公務及刑法第二百七十一條第一項之殺人罪嫌云云，
經依原審歷次勘驗現場監視器拍攝錄影帶顯示，上訴人駕車未熄
火停在路旁，忽遭警盤查，該車從後退時起算，迴轉四分之三圈
後停止改向前時為止，前後約六秒鐘；另該車前行時起至方照仁
落地時為止，前後亦六秒鐘等情，有原審歷次勘驗筆錄可按，顯
見上訴人自倒車時起，至被害人方照仁跌落為止，前後僅十二秒
鐘，時間甚短，且係一貫動作，應認上訴人倒車及更改前行均係
一個妨害公務單一犯意之接續行為；另上訴人與被害人方照仁彼
此素不相識並無仇怨，偶因查案相遇，上訴人因拒查案，一時心
虛駕車脫逃，並以腳踹擊緊抓車子之方照仁，衡情本意應僅求脫
免遭警查獲情急之舉，難認有致方照仁於死之動機，應認上訴人
此部分所為僅應負妨害公務因而致公務員於死及傷害致人於死之
罪責，應予指明。又上訴人前於九十一年間，因妨害自由案件經
法院判處有期徒刑四月確定，嗣於九十一年四月二十九日執行完
畢，有台灣高等法院被告全國前案紀錄表及台灣高雄地方法院檢
察署刑案資料查註紀錄表在卷可參，上訴人於執行完畢後五年內
再犯本件犯行，為累犯，除法定刑無期徒刑部分依法不得加重外
，餘均應依刑法第四十七條之規定加重其刑。因而撤銷第一審關
於殺人及妨害公務部分不當之判決，援引刑法第一百三十五條第
三項前段、第二百七十七條第二項、第五十五條、第四十七條、
第三十七條第一項等規定，論上訴人以對於公務員依法執行職務
時，施強暴因而致公務員於死，累犯之罪，並審酌上訴人於員警
執行查案勤務時，不依命受檢，反以強暴方式妨害公務，無視公
權力之存在，嗣於員警掛吊車上，為達逃逸目的無視安危，接續
以高速行駛並迴轉甩尾方式令員警方照仁摔落地面受傷不治死亡
，使方照仁家屬承受驟失家人與家庭經濟支柱之痛苦，犯後復飾
詞狡辯，未見悔悟之心，且未賠償被害人家屬等一切情狀，量處
無期徒刑、褫奪公權終身，以昭戒。經核原判決於法並無違誤
。上訴人提起上訴後，雖未於上訴書狀內敘述上訴之理由，其於
本院判決時復未提出上訴理由狀，以本件為宣告無期徒刑之案件
，仍應認上訴人已合法提起上訴。查原判決就上訴人所犯對於公
務員依法執行職務時，施強暴因而致公務員於死，累犯犯行，已
詳述其所憑之證據及認定之理由，並指駁上訴人在原審之辯解，
如上所述，於法並無違誤，應認本件關於上開部分之上訴為無理
由予以駁回。
二關於販賣第二級毒品部分
查第三審上訴書狀，應敘述上訴之理由，其未敘述者，得於提起
上訴後十日內補提理由書於原審法院，已逾上述期間，而於第三
審法院未判決前仍未提出上訴理由書狀者，第三審法院應以判決
駁回之，刑事訴訟法第三百八十二條第一項、第三百九十五條後
段規定甚明。本件上訴人甲○○不服原審關於販賣第二級毒品部
分之判決，於九十五年四月十日提起上訴，並未敘述理由，迄今
逾期已久，於本院未判決前仍未提出，依上開規定其關於販賣第
二級毒品部分之上訴自非合法，應予駁回。
據上論結，應依刑事訴訟法第三百九十六條第一項、第三百九十
五條後段，判決如主文。
中    華    民    國  九十五  年    六    月    一    日
                      最高法院刑事第五庭
                          審判長法官  莊  登  照
                                法官  洪  明  輝
                                法官  黃  一  鑫
                                法官  林  秀  夫
                                法官  徐  昌  錦
      本件正本證明與原本無異
                                      書  記  官
中    華    民    國  九十五  年    六    月    八    日
                                                Ａ
附錄本案論罪科刑法條
刑法第一百三十五條
對於公務員依法執行職務時，施強暴脅迫者，處三年以下有期徒
刑、拘役或三百元以下罰金。
意圖使公務員執行一定之職務或妨害其依法執行一定之職務或使
公務員辭職，而施強暴脅迫者，亦同。
犯前二項之罪，因而致公務員於死者，處無期徒刑或七年以上有
期徒刑。致重傷者，處三年以上十年以下有期徒刑。


司法院資訊處製作；財團法人民間司法改革基金會備份。
